【裁判字號】    88,訴,4375
【裁判日期】    900417
【裁判案由】    損害賠償
【裁判全文】
臺灣臺北地方法院民事判決  八十八年度訴字第四三七五號
    原      告  甲○○
    訴訟代理人  乙○○
    被      告  龍聯建設股份有限公司
    法定代理人  丙○○○
    訴訟代理人  解家源律師
右當事人間請求損害賠償等事件，本院判決如左：
    主    文
被告應給付原告新台幣貳拾壹萬元，及自民國八十八年十月一日起，按月給付原告新
台幣萬元。
原告其餘之訴駁回。
訴訟費用由被告負擔五分之一，餘由原告負擔。
本判決原告勝訴部分，於原告以新台幣貳拾陸萬元為被告供擔保後，得假執行。但被
告如於假執行程序實施前，以新台幣柒拾捌萬元為原告預供擔保，得免為假執行。
原告其餘假執行之聲請駁回。
    事    實
甲、原告方面：
  一聲明：
    (一)被告應將門牌號碼台北市○○○路○段二七四號二樓房屋修復原狀並返還原告
      ，如不能回復原狀，則被告除返還前開房屋之外，應給付原告新台幣（下同）
      二十萬三千三百四十元。
    (二)被告應給付原告九十六萬元，及自民國八十八年十月起至返還前項房屋之日止
      ，按月給付原告新台幣六萬元。
    (三)原告願供擔保，請准宣告假執行。
  二陳述：
    (一)原告於民國八十五年九月廿六日與被告簽訂合建契約，約定於原告依約將其所
      有門牌號碼為台北市○○○路○段二七四號二樓房屋（下稱系爭房屋）點交予
      被告後，被告給付原告搬遷費並按月給付房租補貼六萬元。訂約後原告已依被
      告要求，於八十六年九月一日將系爭房屋點交予被告，被告僅於八十六年九月
      至八十八年二月，每月給付原告半數之房租補貼三萬元，其後則分文未付。而
      被告受領原告交付之系爭房屋，本應善盡保管之責，惟原告於八十六年十二月
      間發現該屋門窗、衛浴、天花板燈飾等設備遭損毀拆除。
    (二)自簽訂合建契約至今，被告始終未能依約履行合建事宜，原告業於八十八年四
      月八日以被告給付遲延為由，發函解除契約，並同時催告被告限時將系爭房屋
      回復原狀並請求損害賠償，惟被告仍拒絕履行，茲再以言詞辯論意旨狀繕本送
      達，向被告為解除契約之意思表示。
    (三)系爭合建契約既經解除，被告即負回復原狀之義務，爰依據民法第二百五十九
      條第一項第一款、第六款規定，請求被告應將系爭房屋回復原狀後返還予原告
      。如不能回復原狀，則除應將系爭房屋返還原告外，應給付原告二十萬三千三
      百四十元（原告多次請求被告修復系爭房屋，然未獲置理，原告乃央請訴外人
      嘉建企業有限公司估價，回復原狀之修復費用為二十萬三千三百四十元）。
    (四)另如鈞院認為原告業已合法解約，則因原告訂立合建契約交付系爭房屋予被告
      ，致無法對系爭房屋使用收益，並且在外租屋受有租金損害，原告自八十六年
      九月一日起至八十八年二月廿八日止，每月受有租金損害三萬元（被告本應按
      月給付原告六萬元，惟在此期間僅按月給付三萬元），計五十四萬元；又自八
      十八年三月一日起至同年九月卅日止，每月受有租金損害六萬元，計四十二萬
      元，合計共九十六萬元，且原告所受損害隨時間而增加，故依據民法第二百六
      十條、最高法院五十五年台上字第一一八八號判例意旨請求被告賠償該等損害
      。縱令原告在外租屋之損失並非六萬元，惟依系爭合建契約第十條規定，被告
      應補助原告房租補貼及搬遷費，可作為損害賠償之約定殆無疑義。
    (五)若鈞院認為原告解約不合法，系爭合建契約仍然存在，則被告應依約給付原告
      房租補貼。被告依約本應自八十六年九月一日起按月給付原告房租補貼六萬元
      ，惟在八十六年九月至八十八年二月，被告每月僅給付原告三萬元，尚短少五
      十四萬元，另自八十八年三月至同年九月，被告分文未付，尚欠四十二萬元，
      合計共九十六萬元，爰請求被告應給付原告九十六萬元，及自八十八年十月起
      按月給付原告六萬元。
乙、被告方面：
  一聲明：
    (一)原告之訴駁回。
    (二)如受不利判決，被告願供擔保請免宣告假執行。
  二陳述：
    (一)原告起訴原係以葉松年為被告，於訴狀送達後，變更被告為龍聯建設股份有限
      公司，已涉及訴之變更；另原告於審理中多次擴張請求金額，並於最後一次言
      詞辯論期日為訴之追加，均於法不合，被告不同意。
    (二)本件事實經過為：原告所有系爭房屋為「正義大樓」眷舍一七六戶其中之一，
      該眷舍係五十七、八年間為配合台北市政府市政建設，打通忠孝東路，將原坐
      落該地之平面獨戶眷舍改建為五層樓房之集居眷舍，並由台北銀行政策性貸款
      ，分二十年本利按月分期償還，貸款期間自六十四年開始至八十四年止，均已
      清償完畢。惟該等眷舍坐落之土地，因其時法令欠完備，既無眷村改建條例，
      亦無類似行政措施，國防部及空軍總部在無法規可資依循之情形下，乃將該等
      眷舍坐落之土地，移請財政部國有財產局列管，至七十八年一月，財政部以正
      式公文函請相關單位，准按以六十四年公告現值讓售各住戶，並以單利計繳延
      付地價款利息，以迄今日。居住系爭眷舍之住戶，均為大陸隨軍來台之軍人眷
      屬，經濟環境普遍不佳，而系爭土地又規定不可分割購買，必須集中全部購買
      ，是以購地問題未能解決，延宕至今。在百般無奈下，住戶乃覓建商合建，由
      建商出資，以住戶名義購買土地，再參與合建。七十六年間，住戶曾與訴外人
      德安開發股份有限公司簽約合建，但因部分住戶背景不一，樓層有別，要求不
      同，拖延十年，無法獲致全部住戶同意，因而無形終止，該建商亦因而倒閉。
      至八十五年間被告經住戶大會同意，與住戶各別簽訂合建契約，自八十五年八
      月中旬開始，至同年底止，已簽約一百三十八戶，目前已簽約為一百四十七戶
      ，未簽約者有廿九戶，足見此一改建工作，是為多數住戶所贊同的。然因部分
      住戶索價過高，始終無法與被告簽訂合建契約，可見系爭合建契約未能依計畫
      進行，責任在於住戶全體簽約尚未完成，並非被告之過。
    (三)系爭合建契約係由龍聯建設股份有限公司與原告簽訂，原告竟以該公司總經理
      葉松年為被告，其訴並無理由；又原告提出請求給付積欠房租補助之書據，該
      立承諾書者為訴外人長榮興開發企業有限公司（下稱長榮興公司），龍聯建設
      股份有限公司僅為保證人，原告以葉松年為被告起訴請求，此舉亦與法不合。
      原告既未向長榮興公司請求，復未催告，亦無該公司不能給付之證明，卻逕向
      被告請求，亦屬無據。況該承諾書三者間之法律關係，究為連帶債務、共同債
      務或各別債務，原告並未釋明，亦於法不合。
    (四)被告否認毀損系爭房屋，原告請求被告將系爭房屋回復原狀，自應由原告舉證
      證明該屋係遭被告毀損之事實。
    理    由
甲、程序方面：
  一按訴狀送達後，原告不得將原訴變更或追加他訴。但請求之基礎事實同一者、擴
    張或減縮應受判決事項之聲明者、不甚礙被告之防禦及訴訟之終結者，不在此限
    ，民事訴訟法第二百五十五條第一項第二款、第三款、第七款分別定有明文。
  二原告於八十八年十月十六日起訴時，列葉松年為被告，訴之聲明則為：(一)房屋被
    毀損請求判令被告恢復原狀，如不恢復交還房屋由原告招商修復，被告應給付費
    用新台幣二十萬三千三百四十元。(二)請求判令被告給付積欠之房屋補助費約新台
    幣一百一十四萬元，如逾期未決應續月給付至結案之月止並依銀行利率加付滯納
    金。(三)請求判令房屋合建契約作廢，有起訴狀在卷可稽。
  三原告於八十九年二月廿三日第一次開庭時表明將被告變更為龍聯建設股份有限公
    司（法定代理人葉松年），嗣於八十九年十一月廿四日開庭時當庭更正被告龍聯
    建設股份有限公司之法定代理人為丙○○○；解家源律師則於八十九年三月廿一
    日受被告龍聯建設股份有限公司委任，擔任本件訴訟之訴訟代理人，有委任狀一
    份附卷可按。原告於第一次開庭時即變更被告為龍聯建設股份有限公司，其後解
    家源律師並以龍聯建設股份有限公司訴訟代理人的身份進行本件訴訟，核原告雖
    於起訴狀送達被告葉松年後為訴之變更，然該項訴之變更並無礙於被告龍聯建設
    股份有限公司之防禦及訴訟之終結，原告前開訴之變更，應予准許，而本件訴訟
    之被告應為龍聯建設股份有限公司，並非葉松年，併予說明（最高法院六十五年
    度台上字第二一八三號判例意旨參照）。
  四原告另於八十九年三月卅日開庭時表示撤回房屋合建部分之請求，被告當庭並未
    為同意與否之表示，但自該日起十日內未提出異議，則原告撤回此部分訴訟，自
    屬合法（民事訴訟法第二百六十二條）。
  五原告另於八十九年四月廿七日提出更正暨準備書(二)狀，更正訴之聲明為：(一)被告
    應將建物即門牌號碼：台北市○○○路○段二七四號二樓回復原狀，或給付原告
    新台幣二十萬三千三百四十元。(二)被告應給付原告新台幣一百三十八萬元，及自
    起訴狀繕本送達翌日起至清償日止，按年利率百分之五計算之利息。(三)原告願供
    擔保，請准宣告假執行。原告訴之聲明第一項雖與起訴時所列聲明第一項之文字
    不同，但請求之事實及依據則無二致，尚不生訴之變更追加的問題。至於原告訴
    之聲明第二項，將請求之金額增加為一百三十八萬元，被告雖不表同意，然此僅
    屬擴張應受判決事項之聲明，依據民事訴訟法第二百五十五第一項第三款規定，
    並無須得被告同意，是原告所為訴之追加，自為合法，應予准許。
  六原告復分別於八十九年十一月廿四日、九十年三月二日開庭時將請求金額變更為
    一百八十萬元、二百零四萬元，被告雖不表同意，然原告據以請求之原因事實同
    一，僅因時間經過增加請求金額，此僅屬擴張應受判決事項之聲明，依據民事訴
    訟法第二百五十五條第一項第三款規定，並無須得被告同意，是原告所為訴之追
    加，亦為合法，應予准許。
  七原告又於九十年三月廿日具狀更正聲明如前述事實項下「聲明」欄所載，核其所
    為聲明之更易，雖有訴之變更追加情事，然本院核原告所為訴之變更追加前後，
    所據以請求之基礎事實同一，所援引之訴訟資料復大致相同，顯然原告所為訴之
    變更追加並不甚礙被告防禦及訴訟終結，故依民事訴訟法第二百五十五條第一項
    第二款、第七款規定，原告前開訴之變更追加，應予准許，合先敘明。
乙、得心證之理由：
  一原告起訴主張：兩造於八十五年九月廿六日簽訂合建契約，訂約後原告已依被告
    要求，於八十六年九月一日將系爭房屋點交予被告，被告受領系爭房屋後未盡保
    管之責，原告於八十六年十二月間發現該屋門窗、衛浴、天花板燈飾等設備遭損
    毀，且自兩造簽訂合建契約至今，被告始終未能依約履行合建事宜，原告乃於八
    十八年四月八日發函解除合建契約，系爭合建契約既經解除，被告即負回復原狀
    之義務，爰依據民法第二百五十九條第一項第一款、第六款規定，請求被告應將
    系爭房屋回復原狀後返還原告。如不能回復原狀，則除應將系爭房屋返還原告外
    ，應給付原告回復原狀之修復費用二十萬三千三百四十元。另如原告解約合法，
    因原告依合建契約交付系爭房屋予被告，致無法對系爭房屋使用收益，並且在外
    租屋受有租金損害，原告自八十六年九月一日起至八十八年二月廿八日止，每月
    受有租金損害三萬元（被告本應按月給付原告六萬元，惟在此期間僅按月給付三
    萬元），計五十四萬元；又自八十八年三月一日起至同年九月卅日止，每月受有
    租金損害六萬元，計四十二萬元，合計共九十六萬元，且原告所受損害隨時間而
    增加，故依據民法第二百六十條、最高法院五十五年台上字第一一八八號判例意
    旨，請求被告賠償該等損害；若原告解約不合法，系爭合建契約仍然存在，則被
    告應依約給付原告房租補貼。被告依約本應自八十六年九月一日起按月給付原告
    房租補貼六萬元，惟在八十六年九月至八十八年二月，被告每月僅給付原告三萬
    元，尚短少五十四萬元；另自八十八年三月至同年九月，被告分文未付，尚欠四
    十二萬元，合計共九十六萬元，爰請求被告應給付原告九十六萬元，及自八十八
    年十月起按月給付原告六萬元等語。被告則抗辯：系爭合建契約未能依計畫進行
    ，責任在於住戶全體簽約尚未完成，並非被告之過；出具給付房租補貼之承諾書
    者為長榮興公司，被告並無給付義務；被告否認毀損系爭房屋，原告請求被告將
    系爭房屋回復原狀，自應由原告舉證證明該屋係遭被告毀損等語。
  二兩造於八十五年九月廿六日簽訂合建契約，約定由被告出面與「正義大樓」眷舍
    分別訂約；原告於八十六年九月一日將其所有系爭房屋點交予被告，被告並於八
    十六年九月一日起至八十八年二月廿八日止，按月給付原告房租補貼三萬元，其
    後則分文未付等事實，為兩造所同認，復有合建契約書、承諾書各一份在卷可稽
    ，均堪信為真正。
  三按系爭合建契約第一、第二、第十二條分別規定：「甲方（即原告）提供本案土
    地分屬為國有財產局及台北市琉公農田水利會及台北市政府所有並屬空軍總部、
    市政府國宅處及國有財產局為管理者，為正義大樓一七六眷戶共同使用，因甲方
    個人無權單獨購得本案土地，必須達成全體眷戶共識後，始能依法提出申購。」
    、「甲方全權委任乙方（即被告）在完成本案所有眷戶簽約後，代甲方以甲方名
    義申購本案所有上述地號土地，全部土地款由乙方負責代為支付，甲方無條件提
    供一切承購中需要的文件配合辦理，本案雙方自簽立第一份合約起六個月內乙方
    應完成全部合約簽訂，但須視實情酌予延長，並於全體簽訂後三個月內向有關單
    位完成提出申購土地一切手續，於六個月內完成承購，（但如非乙方之責時則不
    在此限）。」、「乙方以甲方名義完成相關土地申購後，應於一個月內，完成規
    劃設計，並照會管理委員會審核，管理委員會應於二週內全部審核認可後，始得
    提出建照申請。本案應自乙方取得建築執照及甲方騰空交屋後，二個月內拆屋整
    地完成定案：：：」，則依據系爭合建契約，被告所負義務為與「正義大樓」全
    體一七六戶眷舍簽訂合建契約，並代全部眷戶以眷戶名義申購「正義大樓」坐落
    基地，於購得基地後再由全體眷戶拆遷房屋，進行合建，俟合建完成後再分配房
    地。就被告履約之時間，契約第二條規定被告應於六個月內完成與所有眷戶簽訂
    合建契約手續，但得酌情延長，惟被告究竟有無辦法與全部眷戶完成簽約手續，
    在其與原告訂約之時，本即不確定，故雙方約定該期限在六個月後得酌予延長，
    是應認就被告完成與全體眷戶簽約之時間，契約中並未定有確定期限。然自兩造
    簽訂合建契約迄今，已將近五年，被告始終未能與全體眷戶簽訂合建契約，雖契
    約中表明被告與他住戶簽約時間不受六個月限制，得酌情延長，但如容許該期限
    無限期延長，對已簽訂合建契約之原告顯失公平，故如原告依法催告被告應完成
    與全體眷戶簽約之工作而被告卻仍未履行，被告仍應負給付遲延之責，易言之，
    契約中該「得酌情延長」之約定，並不生防阻被告陷於給付遲延之效力。
  四原告主張其業於八十八年四月間發函解除系爭合建契約云云。經查：
    (一)按給付無確定期限者，債務人於債權人得請求給付時，經其催告而未為給付，
      自受催告時起，負遲延責任。其經債權人起訴而送達訴狀，或依督促程序送達
      支付命令，或為其他相類之行為者，與催告有同一之效力；契約當事人之一方
      遲延給付者，他方當事人得定相當期限，催告其履行，如於期限內不履行時，
      得解除其契約，民法第二百二十九條第二項、第二百五十四條分別定有明文，
      則契約當事人之一方履行遲延時，他方當事人苟未定相當期限為履行之催告，
      並因其於期限內仍未履行而行使解除權，則已成立之契約即仍屬存在（最高法
      院三十年上字第二一四號判例參照）。
    (二)被告履行系爭合建契約之時間，未定有確定期限，前已述及，則原告欲以被告
      給付遲延為由，取得單方解除契約之權利，必先催告被告履約，被告於受催告
      仍不履約時，始陷於給付遲延，原告必須再定相當期限催告被告履約，於該期
      限內被告仍未履約，原告方得片面解除該合建契約。惟原告在八十八年四月發
      函解約之前，並未先定期催告被告履約，使被告負遲延之責，則其逕以記載「
      本人坐落於台北市○○○路○段二七四號二樓房屋與貴公司簽訂不完全草約已
      將三年未遵約定妄加行動本人損失甚鉅限八十八年四月十二日前該約作廢：：
      ：」等語之存證信函解約，解約之程序，即屬於法不合。
    (三)原告另主張如其於八十八年四月所發存證信函解約不合法，另再以言詞辯論意
      旨狀繕本送達，向被告為解約之意思表示云云。查原告係於八十八年十月十六
      日提起本件訴訟，被告並已收受該訴狀繕本，依民法第二百二十九條第二項後
      段所定，已生定期催告被告履約之效力，被告迄未履行合建契約，則自伊收受
      起訴狀繕本之時起，應負遲延責任。然原告於被告陷於給付遲延後並未定相當
      期限催告被告履約，其提出之言詞辯論意旨狀亦未有定期催告之意思表示，則
      原告主張以該言詞辯論意旨狀之送達為解約之意思表示，亦非適法，系爭合建
      契約並未合法解除。
  五系爭合建契約既未合法解除，則原告主張被告於契約解除後負有回復原狀之義務
    ，爰依民法第二百五十九條第一項第一款、第六款所定，請求被告將系爭房屋回
    復原狀後返還原告，如回復原狀不能，則除應返還系爭房屋外，另應給付原告回
    復原狀所需費用二十萬三千三百四十元云云，即乏所據，不應准許。
  六又系爭合建契約既未經解除，則被告自八十六年九月起占有保管系爭房屋，即有
    所據，原告主張其因而自八十六年九月至八十八年二月受有在外租屋之損害計九
    十六萬元，其後並每月受有六萬元之損害，爰依據民法第二百六十條、最高法院
    五十五年台上字第一一八八號判例意旨，請求被告賠償云云，亦無理由，不應准
    許。
  七至原告請求被告依約給付房租補貼一節。經查：
    (一)系爭合建契約第十條規定：「：：：（Ｂ）房租補貼：前排一樓（面臨忠孝東
      路），每戶每月十三萬元。後排一樓，每戶每月五萬元。Ｃ棟一樓，每戶每月
      五萬元。前後排二樓以上，每戶每月三萬元（Ｃ棟二樓以上同）。（Ｃ）房租
      暫按三年分三次發給，第一次於搬遷前發十二個月，第二次於第一次屆滿前卅
      天發十二個月，第三次於第二次期滿前卅天發十二個月，逾三年期滿依房屋建
      築進度再逐月前發放。（Ｄ）：：：有關搬遷費及房租補貼支付，雙方同意必
      須完成所有土地承購後，依乙方通知期限內交屋時始領取：：：。（Ｅ）甲方
      房屋應於乙方送請建築執照一個月內，應將房屋騰空交予乙方，並以乙方通知
      的期限內拆除：：：」等語，顯見契約原訂於被告完成「正義大樓」坐落基地
      之土地承購後，通知原告點交拆除系爭房屋，並自交屋後由被告分期支付原告
      房租補貼。而原告自承系爭房屋位於正義大樓前排二樓（見本院八十九年十一
      月廿四日言詞辯論筆錄），則依契約被告應給付原告之房租補貼為每月三萬元
      。
    (二)系爭合建契約雖迄未履行至被告完成土地承購階段，然兩造業於八十六年九月
      合意由原告提前將系爭房屋點交予被告，並約定被告應自八十六年九月一日起
      發放房租補貼，有被告出具之承諾書一紙在卷足憑，則系爭合建契約中有關點
      交房屋、發放房租補貼之時間二點，業經兩造合意變更，堪予認定，惟被告應
      支付之房租補貼數額，該承諾書中並未載明，則除非兩造對此另行達成合意，
      否則被告應給付原告之房租補貼數額，應以契約所定三萬元為準，殆無疑義。
    (三)原告主張被告應自八十六年九月一日起，按月給付原告房租補貼六萬元，無非
      以長榮興公司出具之承諾書為據，惟該承諾書記載「本人承諾甲○○先生所座
      落於台北市○○○路○段二七四號二樓房屋與龍聯建設公司合建，除合建契約
      書規定由龍聯建設補貼房租新台幣參萬元整外，另外補貼房屋租金每月新台幣
      參萬元整，共計每月新台幣陸萬元整。其補貼暫按三年分三次發給，第一次於
      搬遷前發給十二個月，第二次於第一次屆滿前卅天發給十二個月，第三次於第
      二次期滿前卅天發給十二個月，逾三年期滿依房屋建築進度再逐月前發放：：
      ：立承諾書人：長榮興開發企業有限公司負責人：劉錦川，保證人：龍聯建設
      股份有限公司負責人：葉松年」等語，顯見係長榮興公司承諾除被告每月發給
      原告三萬元之房租補貼外，長榮興公司另行支付原告每月三萬元之房租補貼，
      給付的時間則與被告給付房租補貼之時間相同；另外，長榮興公司對原告此項
      給付義務並由被告擔任保證人，於長榮興公司不履行該項給付義務時，被告應
      代負此項履行責任，惟被告依據系爭合建契約，僅有按月給付原告三萬元房租
      補貼之義務，必須長榮興公司不履行按月給付原告三萬元房租補貼之義務時，
      被告方負有除於每月給付三萬元予原告外，另行代長榮興公司支付原告三萬元
      ，合計共六萬元之義務。惟原告並未向長榮興公司請求履行給付房租補貼之義
      務，則被告抗辯原告逕向其請求，於法不合等語，堪可採信，原告所稱被告應
      自受領系爭房屋後，按月給付其房租補貼六萬元云云，顯有誤會，並不足採。
    (四)綜上所述，被告自受領系爭房屋後，負有每月給付原告三萬元房租補貼之義務
      。原告自承於八十六年九月一日將系爭房屋點交予被告後，至八十八年二月廿
      八日期間，按月收受被告所給付三萬元之房租補貼，則被告在此期間內業已依
      約履行給付房租補貼之義務，至為明確。惟自八十八年三月一日後，被告未付
      分文，則原告請求被告應自八十八年三月一日至同年九月三十日，依約按月給
      付原告三萬元，共計二十一萬元，另自八十八年十月一日起，按月給付原告三
      萬元，為有理由，應予准許，逾此數額所為之請求，為無理由，應予駁回。
  八兩造均陳明願供擔保，請准宣告假執行或免為假執行。關於原告勝訴部分，經核
    均無不合，爰各酌定如主文所示之擔保金額，併予准許；至原告敗訴部分，其假
    執行之聲請，已失所附麗，應併予駁回。
  九本件判決基礎已臻明確，兩造其餘攻擊防禦方法及舉證，核與判決無影響，爰不
    再一一論列，併此敘明。
據上論結，原告之訴為一部有理由，一部無理由，依民事訴訟法第七十九條但書、第
三百九十條第二項、第三百九十二條，判決如主文。
中      華      民      國    九十      年      四      月      十七    日
                                            民事第二庭法      官  陳婷玉
右為正本係照原本作成
如對本判決上訴，須於判決送達後廿日內向本院提出上訴狀
中      華      民      國    九十      年      四      月      十七    日
                                                      法院書記官  王  儀


司法院資訊處製作；財團法人民間司法改革基金會備份。
